【裁判字號】    92,上更(一),117
【裁判日期】    920805
【裁判案由】    擄人勒贖等
【裁判全文】
臺灣高等法院臺中分院刑事判決                九十二年度上更(一)字第一一七號
    上  訴  人  臺灣臺中地方法院檢察署檢察官
    上  訴  人
    即  被  告  丁○○
                        現羈押於臺灣臺中看守所
    指定辯護人  本院公設辯護人  甲○○
    被      告  丙○○
    選任辯護人  潘宏坤
右上訴人因被告等擄人勒贖等案件，不服臺灣臺中地方法院九十一年度重訴字第一○
八、一一七九號，中華民國九十一年八月二十六日第一審判決（起訴案號：臺灣臺中
地方法院檢察署九十年度偵字第一五九三六、一三六七○號、九十一年度偵字第七○○○號），提起上訴，判決後經最高法院發回更審，本院判決如左：
    主      文
原判決關於丁○○部分撤銷。
丁○○共同強盜而擄人勒贖，處有期徒刑拾貳年，褫奪公權陸年。
其他上訴（即關於丙○○部分）駁回。
    事      實
一、丁○○與陳建順（業經判處有期徒刑十四年確定在案）係朋友關係。緣陳建順透
    過不知情之丙○○知悉乙○○○之居家、經濟狀況，及丙○○積欠乙○○○新臺
    幣（下同）二萬九千元，因見乙○○○一人獨居，認有機可乘，竟與丁○○、張
    文科（業經判處有期徒刑八年確定在案）共謀藉口為丙○○清償債務，進入乙○○○之住處強盜財物及將乙○○○擄走勒索財物，三人謀議既定，旋共同基於意
    圖為自己不法之所有之犯意聯絡，由陳建順於九十年四月十七日上午駕駛其所有
    之ＢＭＷ自用小客車至張文科住處接張文科，同往國道中山高速公路中清交流道
    等候丁○○。丁○○在當日上午九時四十一分，將前一天從臺中港拖到高雄港之
    貨櫃交付驗關後，即將其貨櫃車交給同在勁旅通運有限公司工作之另一名駕駛林
    龍飛，改駕自己之自用小客車北上，於同日中午十二時許，抵達中清交流道與陳
    建順、張文科會合。三人會合後，丁○○將其自用小客車放置在交流道附近，改
    搭陳建順之自用小客車至臺中市○○路葉代書事務所附近，由陳建順下車在代書
    事務所外請丙○○與乙○○○聯繫清償債務之事，同日下午二時至三時之間，陳
    建順、丁○○及張文科共乘前開ＢＭＷ自用小客車，至臺中市○○區○○路三三
    一號三樓之二乙○○○住處大門前，由陳建順下車按門鈴，並向乙○○○佯稱丙○○在後面云云，使乙○○○不疑有他而開大門鎖，陳建順即帶同一只公文袋上
    樓假裝準備清償債務，並故意不讓大門上鎖，以利張文科隨後進入；張文科尾隨
    陳建順進入後，先到地下一樓停車場打開入口車道大門，讓丁○○開車進入停車
    場停放，鄭、張二人再上三樓隨同陳建順一起進入乙○○○屋內。進屋之後，陳
    建順利用乙○○○倒水喝之際，從後方勒住乙○○○脖子，將其摔倒在地，張文
    科見狀即壓住乙○○○雙腳，丁○○、陳建順則分別取出公文袋內預藏之膠帶一
    捲（未扣案），及乙○○○住處之毛巾、延長線等物，共同將乙○○○之手腳捆
    綁，雙眼矇住並封住嘴巴，進行捆綁動作之時，因乙○○○破口大罵，陳建順復
    以手掌毆打其頭部，嗣陳建順、丁○○及張文科除將遭捆綁之乙○○○扛至地下
    室停車場置於汽車後行李廂外，並由丁○○將乙○○○住處鑰匙順手取走，以利
    返回拿取乙○○○之財物。旋即由陳建順開車載張文科、丁○○及乙○○○至中
    清交流道附近丁○○停車處，由丁○○下車駕駛自己之自用小客車，二車相隨開
    往南投市○○路○段四一一巷二二之一號陳建順居住之透天式房屋。車抵陳建順
    之居處後，陳建順將自用小客車停在地下室，與張文科共同將乙○○○抬到四樓
    雜物間後，撕下乙○○○封口之膠帶及毛巾，詢問乙○○○之存款由何人負責處
    理，乙○○○答稱是公司會計在處理，陳建順再將毛巾塞回並貼上膠帶，由張文
    科及丁○○輪流看管。稍後陳建順離開該處，於同日晚間七時許返回，指示丁○○及張文科二人依原先之計畫持乙○○○住處鑰匙，至乙○○○住處搜括財物，
    丁○○即開車載同張文科至乙○○○住處，以該錀匙打開大門而侵入乙○○○之
    住宅，利用乙○○○遭捆綁拘禁於南投市無法抗拒之機會，取得珠寶、首飾、存
    摺、印章、保證書、行動電話及現金一萬一千元等財物，合計價值約四百萬元，
    得手後丁○○、張文科二人再返回陳建順上開居處，並將搜括所得之財物交給陳
    建順。翌（十八）日晚間，丁○○、陳建順拿下乙○○○口中毛巾，向乙○○○
    表示：帶她來此處之目的是要錢，要回去就必須給錢等語，乙○○○答稱願給付
    五百萬元，陳建順及丁○○覺得太少，就毆打乙○○○，並表示要贖款二千萬元
    ，乙○○○答應後，陳建順卻臨時改變心意，質問乙○○○存摺內尚有多少存款
    ，乙○○○答稱約有一百三十萬元，陳建順即要求乙○○○先行提款交付，並於
    十九日下午撥打電話給倫有建設有限公司會計莊白玲，由乙○○○依照陳建順之
    指示，向莊白玲稱其現在正和人打麻將，輸了幾十萬元，待會兒會有一個年輕人
    會拿其印章及存摺，交付莊白玲去臺中市○○路第九信用合作社領錢，並請莊白
    玲將全部存款一百三十萬元領出，陳建順隨後並取回電話向莊白玲表示：會到臺
    中市○○路與中清路口之彰化商業銀行與其碰面。莊白玲掛完電話後，打電話通
    知公司經理賴玟安，賴玟安回覆稱會先到臺中市○○路之臺中市第九信用合作社
    提款並等候，莊白玲即趕至彰化商業銀行。丁○○與張文科依陳建順之指示，由
    丁○○開車，於當日下午三時許至彰化商業銀行附近，由張文科下車與莊白玲碰
    面，並交付乙○○○之存摺及印章給莊白玲，因所要提領之金額不少，莊白玲不
    願獨自騎機車提款，而要求張文科開車陪同，張文科原本同意並表示要莊白玲在
    該處等待，但經與丁○○商量後，擔心提款時行跡被監視設備拍攝，且陳建順均
    未出面，恐受其利用，遂未再與莊白玲一同去提款。莊白玲在該處等待十五分鐘
    後，見張文科未再出現，下午三時三十分之銀行結束營業時間將屆，乃自行趕至
    臺中市○○路之第九信用合作社與賴玟安會面，二人再帶同賴玟安事先提領之現
    金趕回彰化商業銀行附近，但仍未見張文科之蹤影，隨即又折回公司。丁○○與
    張文科返回上開陳建順居處後，認為若未將乙○○○釋回，事情會很嚴重，雖陳
    建順反對，後因鄭、張二人堅持，陳建順乃表示即將搭機去大陸地區，而將乙○○○交由鄭、張二人自行處理，張文科即於當（十九）日晚間十時許，外出購買
    休閒服一套給乙○○○換洗，並將乙○○○之膠帶取下，解除綑綁，提供食物及
    飲水。嗣於翌（二十）日凌晨一時多許，丁○○、張文科開車將乙○○○載至中
    清交流道附近釋回後，再返回陳建順上開居處，三人朋分自乙○○○住處取得之
    現金一萬一千元，由丁○○、張文科各分得五千元，陳建順則分得一千元，並取
    走乙○○○之珠寶手飾等財物。嗣乙○○○於同日上午九時許至中國醫藥學院附
    設醫院驗傷結果，受有臉部及兩側手腕有多處擦傷之傷害。陳建順於同日搭機前
    往大陸地區，並於同年五月間二次出入國境，張文科則於同年六月十九日受陳建
    順邀約前往大陸地區，由陳建順安排住處，二人並曾將強盜所得之珠寶拿去典當
    。其後陳建順於同年七月二十七日自大陸地區廈門市偷渡至金門縣，在尚義機場
    準備搭機返回臺灣時，因其另案遭法院通緝中而為警方查獲，並在其隨身皮箱內
    查獲珍珠項鍊六條、白金項鍊九條、黃金項鍊九條、黃金手環二個、白金手鍊八
    條、玉墜一個、胸針三個、戒指三十二個，價值約三百萬元。丁○○則因陳建順
    之供述，於九十年九月三日經警方通知而到案接受詢問；張文科透過其家屬與南
    投縣警察局草屯分局員警聯絡，表示願意自行回國投案，該局員警於九十一年四
    月九日在中正國際機場，持拘票逮捕自大陸地區返臺之張文科。
二、案經乙○○○訴由臺中市警察局第五分局報請臺灣臺中地方法院檢察署檢察官偵
    查起訴。
    理      由
壹、被告丁○○部分：
  一、訊之上訴人即被告（下稱被告）丁○○雖不否認曾於前記時間、地點到乙○○○之住處，及帶同乙○○○至南投市○○路○段陳建順之住處之事實，惟矢口
      否認有何犯行，辯稱：伊曾經以電話跟陳建順說過要去大肚山祭拜亡母，順道
      去找他，九十年四月十七日上午九點四十一分交貨驗關後，伊回家開自己的車
      子到臺中市○○○○○道附近與陳建順、張文科碰面，當時陳建順說要替朋友
      還一筆錢，伊只是跟隨陳、張二人到乙○○○住處坐在客廳看電視，剛好碰到
      陳建順、張文科將乙○○○抓走，伊既未與陳建順約好要來抓人，也不知道陳
      、張二人要作案，既未回到乙○○○住處拿取財物，也未與張文科去向莊白玲
      拿錢云云。
  二、惟查：
    (一)右記事實已據告訴人乙○○○指訴甚詳，乙○○○遭被告架擄取贖被釋回後，
      受有臉部及兩側手腕多處擦傷等傷害，亦有私立中國醫藥學院附設醫院之診斷
      證明書（九十年度他字第一０一六號卷第廿六頁、九十年度發查字第二一四一
      號卷第六頁）、照片（九十年度發查字第二一四一號卷第七頁）在卷可證，並
      有珠寶清單（九十年度他字第一０一六號卷第卅五頁）、現場照片（九十年度
      他字第一０一六號卷第四六至四九頁）、現場圖（九十年度他字第一０一六號
      卷第五三頁）、拘禁地點之照片（九十年度偵字第九三七九號卷第卅五至四十
      頁）可資佐證。共同被告陳建順於九十年七月二十七日自大陸地區廈門偷渡至
      金門，在尚義機場準備搭機返回臺灣時，為警方查獲，並在其隨身皮箱內查獲
      珍珠項鍊六條、白金項鍊九條、黃金項鍊九條、黃金手環二個、白金手鍊八條
      、玉墜一個、胸針三個、戒指三十二個等各節，亦有贓物保管收據（九十年度
      偵字第一三六七０號卷第七七頁）在卷足憑。
    (二)被告如何參與前揭強盜及擄人勒贖之犯行，已據共同被告張文科於原審調查時
      供稱：「：：：（九十年四月十七日陳建順跟丙○○在代書事務所一樓騎樓交
      談之後）陳建順就上車，並要丁○○開車，開到乙○○○家附近，在途中陳建
      順：：：並說要我們（指被告丁○○、張文科）先將她（乙○○○）綁起來嚇
      嚇她，她就會把錢拿出來。我跟丁○○有同意做這件事，：：：。我們約中午
      快二點到乙○○○家，陳建順先下車按對講機，但門沒有開，陳建順又打了一
      通電話，但我不知道他打給誰，之後陳建順又按一次門鈴，並再打一通電話，
      之後一樓大門才打開，陳建順就一個人先上去，並故意不將一樓的大門關上，
      讓我可以隨後進去，並要我到地下一樓停車場將停車場的入口大門打開，讓丁○○開車進來，：：：（我跟丁○○進入屋內後）看到乙○○○坐在沙發上，
      並跟陳建順聊天，過了一會兒，乙○○○有倒一杯茶喝，陳建順就趁機從後面
      勒住乙○○○的脖子，將乙○○○摔在地上，並要我壓住乙○○○的腳，丁○○用膠帶綁住乙○○○的手跟腳，陳建順再用毛巾綁住乙○○○的眼睛，再用
      膠帶纏繞頭部，陳建順再用延長線將乙○○○的手腳綁起來，膠帶是陳建順從
      他帶去的公事包裡拿出來的，延長線及毛巾是從乙○○○家拿出來的。乙○○○在被綁時有破口大罵，陳建順有用手掌打乙○○○的頭部一下。之後陳建順
      一個人將乙○○○扛起來，要我將三樓大門打開，陳建順一個人扛著乙○○○
      下樓，並要丁○○將乙○○○房子的鑰匙拿走，我們三人就到地下一樓停車場
      上陳建順的車子，陳建順將乙○○○塞到行李箱內，：：：（當天晚上）八、
      九點陳建順回來，要我跟丁○○拿鑰匙到乙○○○家裡拿乙○○○的珠寶、首
      飾、存摺、印章、行動電話回來，我就跟丁○○由丁○○開他的車子到乙○○○家，以鑰匙打開乙○○○家的門，我跟丁○○在床頭櫃發現乙○○○的珠寶
      ，另外在別的地方找到存摺、印章、行動電話及一些保證書，我們在乙○○○
      家待了約半個小時，就再回到彰南路陳建順家，將上開東西交給陳建順，：：
      ：。四月十九日上午，陳建順打電話給乙○○○的會計，再將電話拿給乙○○○聽，乙○○○照陳建順之前指示的說她現在和人家打麻將，輸了幾十萬元，
      等一下會有一個年輕人拿她的存摺及印章去第九信用合作社領錢，要將存摺內
      的一百三十萬元全都領出來，之後在當天下午由丁○○開車載我去跟會計碰面
      ，：：：。（與會計見面後）會計有懷疑為何要領那麼多，：：：，會計說她
      沒有車子，要我載她去，我就跟她說我去開車要她在該處等我，後來我覺得不
      對勁，陳建順都只用電話遙控我跟丁○○，我怕去銀行被錄影，所以我跟丁○○就沒有去接會計，直接回南投。：：：。後來我跟丁○○覺得錢沒拿到，人
      如果沒有放回去，罪會很重，陳建順主張要將乙○○○撕票，埋在鐵桶裡，我
      跟丁○○堅決反對，陳建順就說沒有關係，他要去大陸。到了晚上十點多十一
      點左右，陳建順拿二千元給我，要我去買休閒服給乙○○○換洗，我就自己開
      車去買，買回來後由我和丁○○交給乙○○○，這時才將乙○○○的膠帶拿下
      ，這段期間我們有餵乙○○○吃泡麵及喝水，但沒有讓她去上廁所。我扶乙○○○到三樓的廁所去換洗，到二十日凌晨約一、二點，由我開車和丁○○帶乙○○○離開，：：：。最後我們下中彰快速道路，停在路邊讓乙○○○打公用
      電話，之後我們就將乙○○○載到一處比較亮的地方等，我們就離開：：：」
      等語甚明（九十一年度重訴字第一一七九號卷第九頁至第十二頁），核與陳建
      順於警訊時供稱：「於九十年四月十七日十四時許，我與丁○○、張文科三人
      就到乙○○○家去按電鈴，乙○○○見我們三人，問丙○○有沒有來，我回答
      他等一下就會來，於是乙○○○就開門讓我們進去，並質問我不是要替丙○○
      還錢，錢有沒有帶來，：：：，我們三人就合力將乙○○○壓倒在地上，用膠
      帶、延長線將乙○○○綑綁手腳，眼睛矇上，抬到車上，就開車往南投空屋處
      ，：：：，便由丁○○、張文科拿乙○○○家的鑰匙到她家去拿珠寶一批、證
      狀一疊、存摺、印章及手提袋乙只，一直到九十年四月十八日晚上乙○○○和
      丁○○談要五百萬元給我們，丁○○打乙○○○兩下，說妳在裝瘋子嗎？又將
      價碼提高到二千萬元，：：：，於十九日早上便叫乙○○○打電話給她公司會
      計，叫會計拿存摺印章去領錢，：：：，丁○○、張文科發覺有異，於是又回
      南投放棄領錢，：：：」（九十年度偵字第一三六七○號偵查卷宗第十一頁起
      至第十二頁背面），及偵查中供稱：「：：：，我就把她（乙○○○）抱住壓
      在地上，用手摀住她的口，另外二人用膠帶把她眼睛矇住，也用膠帶捆住手腳
      ，：：：」、「：：：張文科、丁○○二人拿乙○○○家的鑰匙去她家拿珠寶
      、權狀、印章、存摺及現金，還有一個袋子，拿回來以後放在空屋，鄭、張二
      人各分得現金五千元，我分一千多元，珠寶與其他東西都沒有分」、「在南投
      空屋的時候，她（乙○○○）有要求我說要給我五百萬元希望能放她走，但我
      說我無法做主，所以這筆錢沒有給，後來再由丁○○進去，後來她們二人討價
      還價到二千萬元，後來也沒有拿到錢」等語相符（九十年度偵字第九三七九號
      偵查卷宗第二六頁背面起至第二八頁）。而為被告陳建順製作九十年七月二十
      七日警訊筆錄之警員王宗義於本院上訴審調查時證稱：陳建順從金門機場被帶
      回來後，一開始說剛坐飛機回來很累，不想做筆錄，到了凌晨就說可以做筆錄
      了，我們才幫他做筆錄，當天他有承認犯案，他說本來要帶證物回來投案，後
      來在機場就被查獲，並未對陳建順說要他承認否則會對其不利等語（九十一年
      度上訴字第一五四八號卷第一四二頁），足證陳建順九十一年七月二十七日之
      警訊筆錄應係在其自由意思陳述下所為。
    (三)證人莊白玲於九十一年三月七日原審調查時具結證稱：「（九十年四月十七日
      任何職？）我當時在倫有建設有限公司擔任會計，公司負責人是乙○○○，賴
      玟安也是負責人之一。」、「（九十年四月十九日及二十日之情形？）四月十
      九日上午九點我接到乙○○○的電話，她跟我說她很好，沒有事，要我不要擔
      心，她下午就會回來，我覺得內容很奇怪，但我沒有特別在意。當天下午有一
      個男子打電話來，我接通後他再把電話交給乙○○○接聽，乙○○○就要我到
      臺中市○○路第九信用合作社領錢，我問她要領多少，她說全部都領，乙○○○的語調很奇怪，我覺得她可能因賭博被設計。同一通電話後來該名男子要我
      到文心路中清路口之彰化銀行碰面，他會拿存摺及印章給我。掛上電話後我馬
      上打電話給賴玟安，賴玟安說他會在第九信用合作社等我，之後我就趕到彰化
      銀行去跟該名男子碰面，該名男子就交存摺及印章給我，該名男子年約二十五
      至三十歲左右，我只看到他一個人。我跟他說領那麼多錢，我騎機車很危險，
      我就要他帶我去，他就說好，說他開車可以載我過去，要我在那邊等他，我等
      了十五分鐘他都未再出現，當時也過了三點半，銀行關門了。之後我就趕到九
      信跟賴玟安會合，賴玟安已經把錢領出來了，但他如何領的及領多少我不清楚
      。我們二人再趕回彰化銀行逗留半個小時，但對方還是沒有回來，等到約四點
      半左右我們才離開，之後我就沒有再接到他們的電話。」等語（見原審九十一
      年度重訴字第一○八號刑事卷宗第二一九頁）。證人莊白玲於原審九十一年五
      月十六日調查時，經與被告張文科對質詰問後，其亦證稱：「我與張文科是在
      彰化銀行文心分行碰面，確實是在庭之張文科來跟我碰面的，我有問張文科是
      否為開賭場的，張文科說不是，我跟張文科說領那麼多錢我一個人去領會怕，
      要張文科陪我一起去，張文科就說他去開車要我在那邊等他，但之後他就沒有
      再回來。」等語（見原審九十一年度重訴字第一一七九號刑事卷宗第二六頁）
      。又證人賴玟安於原審九十一年二月七日調查時具結證稱：「我跟乙○○○合
      夥經營倫有建設有限公司，擔任財務經理。」、「（請說明九十年四月十七日
      之後，與本案所有接觸之情形？）九十年四月十六日晚上我與乙○○○到朋友
      家泡茶，當晚陳建順有打電話來，乙○○○跟我講說陳建順隔天要還她錢，十
      二點多我要離開時跟乙○○○交代，陳建順他們來不要讓他們進門，讓他們在
      外面就好，十七日我就沒有再跟乙○○○聯絡，我十七、十八日我都有打電話
      給她，但都沒有人接，到十九日下午三點多我們會計莊白玲打電話給我說乙○○○打電話給她要她領一百三十萬元出來，莊白玲就跟我約在九信的崇德分社
      碰面，我有先從九信提領一百萬元出來。我領完錢之後覺得乙○○○講得不清
      楚，我很生氣就打乙○○○的行動電話要問她，對方是一個男的接的電話，年
      紀多大我無法判斷，該名男子將電話拿給乙○○○接聽，我問乙○○○為何要
      那麼多錢，她跟我說她賭博輸的，該名男子就把電話拿來說乙○○○不能在我
      這裡白賭，就把電話掛掉，我再打第二通問明地點，該名男子只說要我把錢送
      去，但不願意講就把電話掛掉。後來莊白玲跟我說歹徒要她去臺中市○○路彰
      化銀行交乙○○○的存摺、印章給他們，但歹徒並未出面。後來我跟莊白玲再
      去該處找一遍，還是沒有找到」等語（見原審九十一年度重訴字第一○八號刑
      事卷宗第一三四頁、第一三五頁），證人莊白玲、賴玟安之證詞與張文科就此
      部分之供述內容相符，足以證明張文科供述確與事實一致。
    (四)陳建順於原審九十一年一月二十四日調查時供稱：伊於九十年四月十七日下午
      四時多許，到達南投縣南投市○○路○段四一一巷二二之一號居處等語，惟依
      附於偵查卷之電話通聯紀錄分析表（見九十年度他字第一○一六號卷第五○至
      五一頁），陳建順於當日下午四時三十九分有發一通簡訊，當時之發話基地臺
      位置在南投縣南投市○○路○段八三○號，該行動電話基地臺位置與陳建順上
      開居處相近，綜合陳建順之供述及該分析表內容觀之，可認在其居處撥打行動
      電話，是經由南投縣南投市○○路○段八三○號基地臺發射。再依該分析表可
      知，陳建順於當日下午七時二十九分，有經由該基地臺接收一通行動電話，於
      同日晚間八時四十九分、九時十三分、九時四十一分、九時五十七分、十時零
      一分、十時二十二分、十一時五十九分經由該基地臺各撥出一通行動電話，十
      時零一分該通並是撥打給被告丁○○使用之電話號碼0000000000號
      行動電話，而依張文科之供述，當時其與被告丁○○正在乙○○○住處強盜財
      物。又陳建順於同年月十八日下午二時零一分、二時零三分，經由該基地臺各
      撥打一通行動電話。是依該通聯紀錄分析表可知，陳建順確有多次出入該居處
      之情形，且其於同年月十七日下午七時以後，確有返回該居處等情，亦與張文
      科之供述相符，是此亦足見陳建順於原審辯稱：伊自九十年四月十七日下午四
      時多許，接獲家人電話後，即匆忙趕回家去，至同年月十九日下午始再回到該
      位於彰南路一段居處，其間均未曾在該處云云，顯不足採信。而張文科之供稱
      ：陳建順於同年月十七日傍晚時有返回該處，於同年月十七日至十九日間，在
      該處來來去去等語，始與事實相符。
    (五)張文科雖辯稱：在去南投縣南投市○○路○段陳建順居處之前，伊並不知陳建
      順與被告丁○○有擄人勒贖之意圖云云，惟張文科於九十一年四月十五日原審
      調查時供稱：「陳建順就趁機從後面勒住乙○○○的脖子，將乙○○○摔在地
      上，並要我壓住乙○○○的腳，丁○○用膠帶綁住乙○○○的手跟腳，陳建順
      再用毛巾綁住乙○○○的眼睛，再用膠帶纏繞頭部，陳建順再用延長線將乙○○○的手腳綁起來，膠帶是陳建順從他帶去的公事包裡拿出來的，延長線及毛
      巾是從乙○○○家拿出來的」等語（見原審九十一年度重訴字第一一七九號刑
      事卷宗第十頁），張文科若未與陳建順、丁○○等人事先謀議擄人勒贖及強盜
      財物，如何能在陳建順一動手，被告丁○○與張文科即分工壓制或綑綁乙○○○，且其三人進入屋內之方式，為避免告訴人起疑及鄰人發現，因而分散進入
      大樓內，並巧妙將汽車開入地下停車室，甚至將乙○○○放入汽車後行李箱內
      ，凡此均足認被告丁○○與陳建順、張文科事先即預有謀議並精密分工。
    (六)至於乙○○○於原審就其被擄走之時間誤認為該日上午九時多許，惟據陳建順
      及張文科均供承是該日下午二時多許，且乙○○○亦陳稱其對遭擄走之詳細時
      間不太確定，因而就時間有所誤認，應屬可能。且乙○○○所指訴之事實經核
      與被告陳建順、張文科之上開供述相符，亦足以證明被告丁○○、確與張文科
      、陳建順共同實施擄人勒贖及強盜之行為；被告丁○○所辯於事理顯然有悖，
      無非卸責之詞，不足採信，其犯行堪以認定。
  三、懲治盜匪條例業於九十一年一月三十日公布廢止，同年二月一日生效，刑法強
      盜、擄人勒贖及其結合犯等相關條文亦於同時修正並公布，被告丁○○、陳建
      順及張文科上開強盜及擄人勒贖行為，係在懲治盜匪條例未公布廢止前所犯，
      依被告行為時之法律，懲治盜匪條例乃修正前刑法之特別法，依特別法優於普
      通法之法律適用原則，應適用懲治盜匪條例論處，無適用修正前刑法之餘地，
      惟觀上開法律之廢止、修正，旨在以修正後之刑法取代懲治盜匪條例，避免修
      正前之刑法發生中間法之效力，故懲治盜匪條例雖曰廢止，然因廢止前後，被
      告丁○○之行為在行為時至裁判時，均有刑罰規定，該條例之廢止，自屬刑法
      第二條第一項之行為後法律有變更，而非刑事訴訟法第三百零二條第四款、第
      三百八十一條、第三百九十三條第四款所稱之「法律已廢止其刑罰」，亦無所
      謂因該條例之廢止而應回復適用修正前刑法相關條文之餘地。依上說明，本件
      被告丁○○強盜、擄人勒贖之行為，依刑法第二條第一項前段規定，自應就上
      開被告丁○○行為時有效之懲治盜匪條例與裁判時已修正之刑法予以比較適用
      ，至被告丁○○行為時修正前之刑法相關條文，既不因懲治盜匪條例廢止而回
      復，又非中間法，即無所謂比較適用問題。故強盜及擄人勒贖部分，依行為時
      法，被告丁○○係犯懲治盜匪條例第二條第一項第九款之擄人勒贖罪，及同條
      例第五條第一項第一款之強盜罪，所犯上開二罪有有方法結果之牽連關係，應
      從一重之擄人勒贖罪處斷；依裁判時法，被告丁○○擄人勒贖與強盜行為之間
      ，時間上有銜接性，地點上有關連性，故其所為係犯刑法第三百三十二條第二
      項第三款之強盜而擄人勒贖罪。而廢止前懲治盜匪條例第二條第一項第九款擄
      人勒贖罪之法定本刑為死刑，修正後刑法第三百三十二條第二項第三款之強盜
      而擄人勒贖罪，其法定刑為死刑、無期徒刑或十年以上有期徒刑，兩相比較，
      自以裁判時修正後之刑法第三百三十二條第二項第三款之規定對於被告有利，
      應適用裁判時修正後之刑法第三百三十二條第二項第三款之規定對被告處斷。
      是核被告丁○○所為，係犯修正後刑法三百三十二條第二項第三款之強盜而擄
      人勒贖罪，及同法第二百七十七條第一項之普通傷害罪。公訴人未及考慮上開
      法律廢止、修正之相關問題，就被告丁○○部分，以懲治盜匪條例第二條第一
      項第九款之擄人勒贖罪，及同條例第五條第一項第一款之盜匪罪起訴，容有未
      洽。被告丁○○與陳建順、張文科就上開強盜而擄人勒贖及傷害犯行，有共同
      犯意之聯絡及行為之分擔，均應依共同正犯論處，所犯上開二罪，有方法結果
      之牽連關係，應依刑法第五十五條之規定，從一重之強盜而擄人勒贖罪處斷。
      被告丁○○雖未經取得贖款即釋放乙○○○，惟被告丁○○係犯刑法第三百三
      十二條第二項第三款之強盜而擄人勒贖罪，自無從依刑法第三百四十七條第五
      項之規定減輕其刑。
貳、被告丙○○部分：
  一、公訴意旨略以：被告丙○○與被告丁○○陳建順、張文科共同基於擄人勒贖之
      意圖，利用被告丙○○擔任乙○○○所經營之倫有建設有限公司代銷業務之，
      熟悉乙○○○財務狀況，知悉乙○○○有高額現金存款及珠寶手飾之機會，先
      由被告丙○○於九十年四月十七日，以電話向乙○○○佯稱，將由陳建順代為
      清償所欠款項二萬九千元，並囑咐乙○○○幫陳建順開門，取得乙○○○之信
      任，以便利被告丁○○、陳建順及張文科進行擄人勒贖及傷害之行為，因認被
      告丙○○亦涉犯廢止前懲治盜匪條例第二條第一項第九款之擄人勒贖罪、同條
      例第五條第一項第一款之盜匪罪，及刑法第二百七十七條第一項之傷害罪等罪
      嫌。
  二、按犯罪事實應依證據認定之，無證據不得推定其犯罪事實，刑事訴訟法第一百
      五十四條定有明文。公訴人認被告丙○○涉有上開擄人勒贖罪嫌，係以被告丙○○於警訊、偵查中均自承曾使用門號為０６０─４６６４２９號呼叫器，及
      家中電話為00000000號等語，再經核閱比對陳建順所使用之０９５３
      ─９３９６９５號行動電話通聯記錄，可見於九十年四月十七日上午及中午時
      ，陳建順曾以該門號密集與被告丙○○家中之電話及該呼叫器聯絡，且陳建順
      於警訊中供稱：「乙○○○是丙○○介紹認識的，他們兩人有生意往來，綁架
      乙○○○的訊息是丙○○提供的，丙○○知道乙○○○有賣土地約有捌玖仟萬
      元，也知道她一人居住，生活起居均瞭解，計畫如何進屋綁架是伊和丙○○談
      好，因丙○○有欠乙○○○二萬多元，只要丙○○打電話假藉還錢，乙○○○
      就會不疑有詐，開門讓伊進入，於是伊就按照計畫進行：：：」等語，據上足
      認被告丙○○應與陳建順有犯意聯絡，為其主要依據。惟訊之被告丙○○則堅
      決否認右記犯行，辯稱：九十年四月十四日陳建順曾在聚會場合主動說要幫伊
      還錢給乙○○○，四月十七日中午十二時多，陳建順自己一人到臺中市○○路
      的葉代書事務所來找伊，自稱當日（十七日）上午有去找乙○○○，要還錢給
      她，但沒有找到，要伊打電話跟乙○○○聯絡，看她在不在，伊就馬上打電話
      給乙○○○，伊不知道陳建順強盜及擄人勒贖等計畫等語。
  三、經查：
    (一)本案之主要策劃人陳建順於偵查及原審法院調查、審理時均供稱：被告丙○○
      並未參與本案等語，其於九十年七月二十八日偵查時即供稱：「（丙○○是否
      知悉你們三人要綁架乙○○○？）丙○○只有事先提供乙○○○的財務狀況，
      及當天有先打電話給乙○○○說由我去幫丙○○還欠款二萬多元，所以乙○○○才肯開門讓我們進去，後來丙○○又打一通問我說賴課長已經報案，若我們
      有綁乙○○○就趕快放人，我跟他說沒有」等語（九十年偵字第九三七九號偵
      查卷第二十九頁背面），原審法院調查時亦供稱：「（丙○○有無與你們共謀
      ？）沒有」（九十一年重訴字第一０八號卷(一)第四十五頁）。被告丁○○於原
      審法院調查之初，矢口否認犯行，但陳建順就此均供承被告丁○○於該三日全
      程參與，惟就被告丙○○部分，則一致陳稱其並未參與，若被告丙○○為本案
      之共犯，陳建順實無如此區分之必要；陳建順此部分之供述，應屬可採。又張
      文科於原審法院調查時供稱：「（丙○○是否有參與本案？）我有看到丙○○
      跟陳建順在交談，是否有參與本案我不清楚」等語（九十一年度重訴字第一０
      八號卷(二)第九頁）。其於原審法院審理時亦供稱：「（乙○○○被押期間，丙○○是否有到該處？）沒有」等語（同上卷(二)第一四九頁）。被告丁○○於原
      審法院調查、審理期間亦均未供稱被告丙○○參與本案，或到綁架現場之情事
      ，是故本件共犯被告丁○○、陳建順及張文科，均未指明被告丙○○有共同參
      與本案之擄人勒贖行為。
    (二)證人賴玟安於原審法院調查時具結證稱：「：：：（九十年四月十九日下午）
      四點多我打電話給丙○○問他陳建順的電話，我打陳建順的電話，但是打不通
      ，後來我再打電話給丙○○，問他陳建順的電話為何打不通，丙○○就跟我說
      他已經聯絡到陳建順，陳建順說他沒有去還錢。後來丙○○有主動打電話給我
      ，問我是否需要幫忙的，我說不必，後來到五點多我就去報案」等語（九十一
      年度重訴字第一０八號卷(一)第一百三十五頁），被告丙○○就此陳稱：「：：
      ：（對證人賴玟安所述有何意見？）賴玟安打電話給我問我陳建順在哪裡，我
      跟他說我不知道，他再問我陳建順是否有還錢，並說乙○○○賭博輸了一百三
      十萬元，我跟賴玟安說乙○○○不可能去賭那麼大的，一定是被人家設計的，
      賴玟安問我是否要去報案，我說一定要去報案。我跟賴玟安說我再跟陳建順聯
      絡看看，看乙○○○是否有跟他在一起，我就馬上打電話給陳建順，陳建順跟
      我說沒有跟乙○○○在一起，我要陳建順出面說明：：：」等語（同上卷第一
      三五頁、一三六頁）。證人賴玟安亦證稱：「我打電話給丙○○的內容與他所
      述一樣」等語（同上卷第一三六頁）。被告丙○○若有參與本案，按理應會向
      證人賴玟安藉故拖延，避免其向警方報案，但其卻立即表示賭博之事有疑問，
      應立刻報案，此足可佐證其並無參與本案擄人勒贖之行為；況且證人賴玟安於
      原審證稱：「九十年四月十六日晚上，我與乙○○○到朋友家泡茶，當晚陳建
      順有打電話來，乙○○○跟我講說陳建順隔天要還他錢，十二點多我要離開時
      跟乙○○○交代（待），陳建順他們來不要讓他們進門：：：」等語（同上卷
      第一三六頁），顯見陳建順於四月十六日之前，即主動向乙○○○表示要替被
      告丙○○還錢，據此尚難認為被告丙○○即有藉口還錢而與陳建順共謀架擄乙○○○。
    (三)公訴人經核閱比對陳建順所使用之０９５３─９３９６９５號行動電話通聯記
      錄，九十年四月十七日上午及中午時，陳建順曾以該行動電話密集撥打被告丙○○使用之門號為０６０─４６６４２９號呼叫器，及家中00000000
      號電話，認為被告丙○○有參與本案。惟證人即被告丙○○之母親張王秀鳳於
      原審法院調查時證稱：「我曾經接過陳建順打來的電話，哪一天我不記得了，
      他只說要找丙○○，我跟他說他不在，陳建順就掛斷了」等語（九十一年重訴
      字第一０八號卷(一)第一三九頁）。陳建順於同日亦供稱：「十七日當天我確實
      有打電話找丙○○，但都沒有聯絡到，其中有一通是丙○○的母親接的，我問
      她丙○○在不在，她說不在我就掛掉了，正確時間我記不清楚」等語（同上卷
      第一三九頁），其二人之陳述相符，可證陳建順雖多次打電話給被告丙○○住
      處之電話，但被告丙○○當時並未在家，是其並未接獲電話，尚難以此認為被
      告丙○○有與陳建順聯絡。且本案如係陳建順經被告張文欽介紹認識後，知悉
      乙○○○之經濟狀況，其後並知悉被告丙○○向乙○○○借款，乃思及可利用
      幫助丙○○清償上開債務之機會，進入乙○○○住處，進行架擄乙○○○及強
      盜財物之目的，是其在實施犯罪行為之初，自必多方與被告丙○○聯絡，是陳
      建順電話聯絡未著，而於九十年四月十七日中午再至被告丙○○經常停留之葉
      代書事務所找尋被告丙○○，尚難僅以被告陳建順多次撥打被告丙○○之電話
      即推論被告丙○○有參與本案。況且，被告丙○○與陳建順於同年月十八日至
      二十日之間，僅於十九日下午雙方有互通一通電話，其餘均未通話過，此亦與
      擄人勒贖犯罪之一般共犯情形相違。
    (四)證人劉子鳳於原審調查時具結證稱：「（與丙○○是何關係？從事何職？）我
      與丙○○是男女朋友關係，交往二年多。我在漢口路跟華美西街口賣果汁，九
      十年四月間我在昌平路跟北平路口東光市場賣果汁」、「（丙○○從事何職？
      ）他從事房地產仲介，有時會去打零工，去打掃房屋或油漆，時間不固定，有
      時會去幫我賣果汁，通常早上八點或九點他會去幫我開店，之後就離開，通常
  下午四點以後他會來幫忙，有時中午忙時他也會過來幫忙」、「（是否記得九
      十年四月十七、八日之情形？）平常我每天都在賣果汁，很少休息，九十年四
      月十七、八日我確定在賣果汁，丙○○每天都會來店裡幫忙，通常都營業到一
      點，如果有人幫忙就會早點走，約八點多離開。四月十七、八日因我妹妹跟我
      一起做，我與丙○○約八點多先離開，我妹妹繼續留下來做」等語（九十一年
      度重訴字第一０八號卷(一)第二四一頁以下）。證人徐森賢於原審調查時具結證
      稱：「（從事何職？與丙○○認識多久？）我是從事房地產代銷及買賣的工作
      ，因工作的關係跟丙○○認識，認識約十年，平常我們經常碰面，跟他們家的
      交情也不錯。」、「（九十年四月間是否常跟丙○○在一起？）那段時間我們
      二人經常碰面，我經常去甘肅路葉代書事務所拿報表或交代案件，丙○○也經
      常會去那裡，有時會在那邊待幾個小時，待到下午三、四點，有時打個招呼就
      走了。」、「（是否記得九十年四月十七、八日有跟丙○○碰面？）因事發後
      我有看到報紙報導乙○○○被綁架的事情，所以我有回想那幾天的經過，九十
      年四月十五、十六、十七、十八日我都有過去葉代書事務所，我有碰過丙○○
      兩次，他在那邊泡茶，我平常都約早上十一點多去那邊，跟丙○○泡茶聊天到
      下午三、四點，我們都同時離開，離開後丙○○去哪裡我不清楚」等語（同上
      卷第二四二頁以下０，該二名證人之證詞與被告丙○○之前述證詞相符，亦可
      證明被告丙○○之辯詞並非虛言。
    (五)陳建順雖於九十年七月廿七警訊時供稱：「（你為何要綁架乙○○○？何人提
      議計劃？如何分工？）乙○○○是丙○○介紹認識的，他們兩人有生意往來，
      綁架乙○○○的訊息是丙○○提供的，丙○○知道乙○○○有賣土地約有捌玖
      仟萬元，也知道她一人居住，生活起居均瞭解，計劃如何進屋綁架是我和丙○○談好，因丙○○有欠乙○○○二萬多元，只要丙○○打電話假藉還錢，乙○○○就會不疑有詐，開門讓我進入，於是我就按照計劃邀約朋友丁○○、張文
      科參與進行，也順利將乙○○○綁架至南投空屋，也按照丙○○提供之訊息，
      只要將乙○○○綁走，隨便拿也有上千萬元，於是丁○○才會向乙○○○要求
      二千萬元之贖金。」、「於九十年四月十七日十一時許丙○○打電話給我，說
      他已打電話與乙○○○連絡好了，說我要去她家替丙○○還錢，只要到時按門
      鈴，乙○○○就會開門讓我們進入，我就先打電話給乙○○○，說我們吃飽飯
      就過去」云云，惟其於翌日之檢察官偵訊時即供稱：「（丙○○是否知悉你們
      三人要綁架乙○○○？）丙○○只有事先提供乙○○○的財務狀況，及當天有
      先打電話給乙○○○說由我去幫丙○○還欠款二萬多元，所以乙○○○才肯開
      門讓我們進去，後來丙○○又打一通問我說賴課長已經報案，若我們有綁乙○○○就趕快放人，我跟他說沒有」等語（九十年度偵字第九三七九號卷第二十
      九頁），足見其於查獲之初所為供述，即有前後矛盾之處，而其自此之後，於
      偵查及原審法院調查、審理時之供述，均一致否認被告丙○○有參與本案，是
      以尚難僅以其於警訊時有瑕疵之供述，作為推論被告丙○○有參與本案之依據
      。
    (六)乙○○○於偵查中，及原審法院審理期間指稱：丙○○有參與本案，陳建順並
      說是丙○○要他跟伊要二千萬元云云，惟此部分為陳建順、被告丁○○所否認
      ，乙○○○此部分之指述，並無其他事實足以佐證，且乙○○○於被擄期間，
      僅見陳建順、被告丁○○及張文科等三人，並未見過被告丙○○在該現場，是
      乙○○○上開指述，應屬告訴人個人主觀推測之詞，尚難採為不利於被告丙○○之認定。
  四、此外，復查無其他積極證據足以證明被告丙○○涉有公訴人所指犯行，本件不
      能證明被告丙○○犯罪，依法自應為被告丙○○無罪之諭知。
參、原審對被告丁○○論罪科刑，雖非無見，惟原判決認被告丁○○及張文科返回乙○○○家中搜刮財物之行為，係擄人勒贖行為之一部分，而不應另論強盜罪，尚
    有未洽。被告丁○○上訴仍執前詞，指摘原判決不當，固均無理由，惟原審判決
    此部分既有未洽，仍屬無可維持，應由本院將此部分原判決撤銷改判。爰審酌被
    告丁○○共同剝奪乙○○○之行動自由並施以毆打，綑綁乙○○○之時間長達三
    日，無法如廁、洗澡、更衣，自屬痛苦萬分，其行為漠視法律及人性尊嚴，嚴重
    破壞社會秩序，犯後供詞避重就輕，難認有悔意，及被告丁○○參與向乙○○○
    勒贖行為，自五百萬元提高至二千萬元，其惡性亦較被告張文科為重，被告丁○○係受指使，並非主謀，於行為後期堅決主張釋放乙○○○等一切情狀，量處如
    主文第二項所示之刑，並依犯罪之性質認為有褫奪公權之必要，對被告丁○○宣
    告褫奪公權六年。又綑綁乙○○○之膠帶，雖為被告陳建順所有，並屬被告丁○○共同犯罪所用之物，然未據扣案，且形體不明，為免日後執行困難，爰不宣告
    沒收。至於被告丙○○部分，原審以不能證明被告犯罪，而為被告丙○○無罪之
    諭知，認事用法並無違誤，公訴人上訴意旨略以依陳建順於警訊所供及電話通聯
    紀錄，足認被告為共謀共犯云云，指摘此部分原審判決不當，為無理由，應予駁
    回。
肆、依刑事訴訟法第三百六十八條、第三百六十九條第一項前段、第三百六十四條、
    第二百九十九條第一項前段、刑法第二條第一項前段、第二十八條、第三百三十
    二條第二項第三款、第二百七十七條第一項、第五十五條、第三十七條第二項，
    罰金罰鍰提高標準條例第一條前段，判決如主文。
本案經檢察官戊○○到庭執行職務。
中      華      民      國    九十二    年      八      月      五      日
                                    臺灣高等法院臺中分院刑事第十庭
                                          審判長法  官  林  照  明
                                                法  官  蔡  名  曜
                                                法  官  王  銘
右正本證明與原本無異。
如不服本判決應於收受送達後十日內向本院提出上訴書狀，其未敘述上訴之理由者並
得於提起上訴後十日內向本院補提理由書（均須按他造當事人之人數附繕本）。
                                                書記官  王  麗  珍
中      華      民      國      九十二   年       八      月     八     日
                                                                        Ｉ


司法院資訊處製作；財團法人民間司法改革基金會備份。
